---
title: "Rudimentos da \\  Linguagem R"
author: "Marcelo Ventura Freire (EACH/USP)"
output: ioslides_presentation
---

```{r setup, include=FALSE, eval=FALSE}
knitr::opts_chunk$set(echo = FALSE)
```

## O que veremos nesse curso

1. Tipos e estruturas de dados em R 
    1. Tipos de dados
    2. Estruturas de dados
    3. Atributos
    4. “Não-dados”
2. Programação em R
    1. Operador de atribuição
    2. Operadores de extração (*subscripting*) 
    3. Instruções de repetições
    4. Instruções de execução condicional
    5. Funções e operações 

# Tipos e Estruturas de \
Dados em R 
## Tipos de Dados
1. quantitativo (`numeric()`), 
2. textual (`character()`), 
3. lógico (`logical()`), 
4. categórico (`factor()` e `ordered()`)
5. outros

## Estruturas de Dados
1. vetorial (`c()`, `vector()`), 
2. lista/“dicionário” (`list()`), 
3. matricial (`matrix()` e `array()`),
4. conjunto de dados (`data.frame()`)

## Atributos
1. `names()`, 
2. `levels()` e `nlevels()`
3. `dim()` e `dimnames()` 
4. `rownames()` e `colnames()`
5. `ncols()` e `nrows()`

## Os “Não-Dados” do R
1. Dado faltante (*missing*): `NA` -- *Not Available*
2. Dado não numérico: `NaN` -- *Not a Number*
3. Valor Infinito: `Inf`
4. Ausência de valor: `NULL`

## Os “Não-Dados” do R
### Dado Faltante
```{r}
idades <- c(18, 28, NA, 32)
idades
```

## Os “Não-Dados” do R
### Dado Não Numérico
```{r}
log(-2)
```

## Os “Não-Dados” do R
###  Valor Infinito
```{r}
log(0)
```

## Os “Não-Dados” do R
###  Ausência de Valor
```{r}
c()
```

# Programação em R
## Programação em R
1. Operador de atribuição
2. Operadores de extração (*subscripting*) 
3. Instruções de repetição
4. Instruções de execução condicional
5. Operações matemáticas
5. Operações de comparação
5. Operações lógicas
5. Funções

## Operador de Atribuição

O operador `<-`

## Operadores de Extração
1. Os operadores `[]`, `[[]]` e `$`
2. Indexando nas linhas e colunas
3. Indexando com vetores numéricos positivos e negativos 
4. Indexando com vetores lógicos 
5. Indexando com vetores textuais
6. A opção `drop = F` do operador `[]`

***

AQUI!!!  Um slide para cada um desses

## Instruções de Repetição (*Loop*)
1. A instrução `for`
    1. `1:N`, 
    2. `names()`
    3. `seq()`, `seq_len()` e `seq_along()`
2. *As instruções `while`, `repeat`, `break` e `next`*

## Instruções de Execução Condicional
1. As instruções `if` e `else`
2. *A função `switch()`*

## Funções e Operações, Operações e Funções 
1. Operações matemáticas
2. Operações de comparação
3. Operações lógicas
4. Executando funções existentes
5. Criando as suas próprias funções

## Programação em R
### Operações de Comparação

## Programação em R
### Operações Lógicas

## Programação em R
### Executando Funções Existentes

## Programação em R
### Criando as suas Próprias Funções


